【裁判字號】    95,台上,3389
【裁判日期】    950622
【裁判案由】    強盜
【裁判全文】
最高法院刑事判決            九十五年度台上字第三三八九號
    上  訴  人  甲○○
                        
上列上訴人因強盜案件，不服台灣高等法院台南分院中華民國九
十五年四月十三日第二審判決（九十五年度上訴字第一六七號，
起訴案號：台灣嘉義地方法院檢察署九十四年度偵字第三一二三
【原判決誤載為二一二三】號），提起上訴，本院判決如下：
    主  文
原判決撤銷，發回台灣高等法院台南分院。
    理  由
本件原判決認定：上訴人甲○○曾因詐欺罪，經台灣苗栗地方法
院於民國八十九年九月十五日判處有期徒刑二年確定，九十一年
一月十日縮短刑期假釋出監並付保護管束，九十一年九月十九日
保護管束期滿執行完畢；竟仍不知悔改，於九十四年五月二十九
日下午二時許，夥同乙○○（即阿國）、丙○○、丁○○（以上
三人均另案偵查中）基於意圖為自己不法所有之犯意聯絡，結夥
三人以上，攜帶丙○○委由甲○○於某五金行購得、客觀上具殺
傷力足為兇器之菜刀、形似折疊刀之水果刀各一把、及乙○○提
供其所有之教學用手榴彈一枚、電擊棒一支等物，穿戴丙○○提
供其所有之手套、口罩、鴨舌帽，由乙○○駕駛汽車，搭載上訴
人、丙○○、丁○○，前往嘉義縣００鎮００里００鄰００００
七四之一號戊○○住處前，俟戊○○返家遂行強盜犯行，至同日
晚上七時三十分許，見戊○○返家開門之際，即推由乙○○駕車
在外把風接應，由上訴人（戴黑色手套一副、未戴口罩）於腰際
攜帶教學用手榴彈一枚，由丙○○（戴手套一副、口罩、鴨舌帽
）持水果刀、電擊棒，丁○○（戴手套一副、口罩、鴨舌帽）持
菜刀，共同自後包圍甫返家之戊○○，丙○○並以該水果刀抵住
戊○○脖子、按壓啟動電擊棒發出聲音，輕觸戊○○之強暴手段
，強押戊○○進入屋內，丙○○復以手指上訴人腰際之教學用手
榴彈、恫稱：「你知道這是什麼吧！」之脅迫手段，喝令余女交
付錢財，以此等強暴、脅迫手段至使戊○○不能抗拒；適戊○○
未滿十八歲之次女己○○（七十八年八月十四日出生）在屋內發
覺上情，乃逃入一樓儲藏室，丁○○即將儲藏室門踹開，上訴人
、丁○○、丙○○乃共同以將戊○○、己○○控制行動自由於儲
藏室內，或由上訴人看管之強暴手段，至使己○○不能抗拒，任
由該三人搜括屋內財物；丙○○在儲藏室內強取戊○○所有之手
提包一個（內有現金新台幣【下同】二十六萬元、金戒指五枚、
金項鍊二條、金湯匙一支【戊○○所有】及郵局存款簿四本【分
別為戊○○、其夫庚○○、辛○○、己○○所有】、第一銀行存
款簿一本【庚○○之妹壬○○所有】）及在辛○○房間衣櫥內強
取辛○○所有之現金一萬元；上訴人則強取戊○○所有之行動電
話一具、女用內褲二件。上訴人、丁○○、丙○○取得前開財物
後，因己○○已伺機聯絡親人報警，戊○○長女辛○○獲訊返家
敲門，上訴人、丙○○、丁○○復本於與乙○○為遂行強盜犯行
而共同妨害人行使權利之犯意聯絡，丁○○開門後，丙○○即強
行將辛○○拉進門內，並揚言如出聲，將拉開手榴彈之強暴、脅
迫手段，妨害辛○○行動自由之權利，戊○○因此加入拉扯，致
右手食指、無名指遭丙○○持水果刀割傷；嗣上訴人、丁○○、
丙○○奪門而出，丙○○、丁○○經乙○○接應搭車逃離，甲○
○則為戊○○、辛○○拉住，經路人及獲報趕至之嘉義縣警察局
布袋分局警員癸○○、子○○當場逮捕；扣得上訴人手上所戴丙
○○所有供強盜用之黑色手套一副，並於其左、右側褲袋內起獲
強盜所得之女用內褲二件、SAMSUNG 行動電話一具等情。因而維
持第一審論處上訴人意圖為自己不法之所有，結夥三人以上，攜
帶兇器，於夜間侵入住宅，以強暴、脅迫至使不能抗拒，而取他
人之物（累犯）罪刑（處有期徒刑十一年）之判決，駁回上訴人
在第二審之上訴，固非無見。
惟查：（一）有罪判決書所記載之犯罪事實，為論罪科刑適用法
律之基礎，故凡於適用法律有關之重要事項，必須詳加認定，明
確記載，然後於理由內敘明犯罪事實所憑之證據及認定之理由，
始足為適用法律之依據。原判決維持第一審認定上訴人夥同丙○
○、丁○○、乙○○係攜帶兇器遂行本件強盜犯行之判決，駁回
上訴人在第二審之上訴，其事實及理由欄雖分別認定或說明：「
結夥三人以上，攜帶丙○○委由甲○○於某五金行購得、客觀上
具殺傷力足為兇器之菜刀、形似折疊刀之水果刀各一把、及乙○
○提供其所有之教學用手榴彈一枚、電擊棒一支」、「被告（即
上訴人）及共犯丙○○、丁○○犯罪時持用之未扣案市售菜刀、
形似折疊刀之水果刀、電擊棒、教學用手榴彈均為金屬構造，屬
相當重量之物品；其中菜刀、水果刀形狀或有銳角、或刀鋒銳利
；電擊棒質地堅硬、能發射電能，另教學用手榴彈屬鐵製物、有
鈍角，如持以行兇，依社會通常觀念，在客觀上均足以對於人之
生命、身體、安全構成威脅，顯皆為具有危險性之兇器無訛」。
惟理由內並未敘明為此認定所憑之證據，自不足為適用法律之依
據，而有理由不備之違法。又原判決援引兒童及少年福利法第七
十條第一項前段，成年人故意對少年犯罪之規定，加重上訴人之
刑，惟於理由內並未說明認定被害人己○○係未滿十八歲少年所
憑之證據，亦屬理由不備。（二）刑法分則加重刑罰之規定，係
就犯罪類型變更之個別犯罪行為，加重其法定刑，而成為另一獨
立之罪，其罪名及構成要件與原犯罪類型之罪名及構成要件並非
相同，故有罪判決書，自應諭知該分則加重之罪名及構成要件，
始為適法。而故意對少年犯罪者，加重其刑至二分之一，為兒童
及少年福利法第七十條第一項前段；故對少年故意犯罪之加重，
係對被害人為少年之特殊要件予以加重處罰，乃就犯罪類型變更
之個別犯罪行為予以加重，自屬刑法分則加重之性質，而非刑法
總則加重。第一審判決雖認上訴人加重強盜「少年」己○○之財
物，係犯刑法第三百三十條第一項之加重強盜罪，並援引上開兒
童及少年福利法規定加重其刑，惟於判決主文未諭知本件加重
強盜罪係故意強取「少年財物」之旨，自有未合。原判決未加糾
正，仍予維持，亦屬於法有違。（三）為保障被告之反對詰問權
，並符合直接審理主義、言詞審理主義之要求，被告以外之人於
審判外之言詞或書面陳述，原則上屬於傳聞證據，除法律另有規
定外，無證據能力。刑事訴訟法第一百五十九條之四第一款，對
於除顯有不可信之情況外，公務員職務上製作之紀錄文書、證明
文書，因係公務員依其職權所為，與其責任、信譽攸關，如有錯
誤、虛偽，該公務員可能因此擔負刑事及行政責任，故其正確性
高，而該文書又經常處於可受公開檢查之狀態，若有錯誤，甚易
發現而予及時糾正，乃在兼具公示性、例行性等原則下，例外的
容許作為證據使用；因此，採取上開文書作為證據，應注意該文
書之製作，是否係於例行性之公務過程中，基於觀察或發現而當
場或及時記載之特徵。原判決執：「嘉義縣警察局布袋分局過溝
派出所警員癸○○、子○○製作之職務報告，係依渠等職務上製
作逮捕上訴人經過之紀錄文書，並無顯有不可信之情況」，說明
該等職務報告具有證據能力，而援引作為認定上訴人犯罪之證據
（見原判決正本第三頁第二九行至第四頁第十三行、第六頁第三
行、第四行）；惟就該等職務報告，是否係於例行性之公務過程
中，基於觀察或發現而當場及時之記載﹖該等職務報告有無公示
性﹖俱未審認、調查及說明，即遽採為判決之基礎，於法自有未
合。（四）刑事訴訟法第一百五十九條第一項規定：「被告以外
之人於審判外之言詞或書面陳述，除法律有規定者外，不得作為
證據」，而所謂「被告以外之人」，自包括共同被告、共犯、被
害人在內；原判決採納共犯丙○○於司法警察調查中所為之陳述
，作為論處上訴人犯罪依據之一；但未說明該共犯於審判外之陳
述，究竟符合何項法律規定而得採為認定上訴人犯罪證據之理由
，於法已有未合；又共犯丙○○業經國防部南部地方軍事法院檢
察署於九十四年七月八日通緝，雖有通緝書影本乙紙在卷可按（
見國防部中部地方軍事法院檢察署卷宗第六八頁），惟該共犯迄
原審九十五年三月三十日審理時，已否緝獲到案﹖原審並未調查
，即逕執丙○○尚在通緝中，說明於客觀上無從就丙○○踐行詰
問程序，亦有證據調查未盡之違法。（五）原判決事實認定，如
若無誤，上訴人夥同丙○○等人計強盜戊○○之手提包一個（內
有現金二十六萬元、金戒指五枚、金項鍊二條、金湯匙一支、郵
局存款簿四本、第一銀行存款簿一本）、行動電話一具、女用內
褲二件及在辛○○房間衣櫥內強取辛○○所有之現金一萬元；嗣
經查證結果，該四本郵局存款簿雖分屬戊○○、庚○○、辛○○
、己○○所有，第一銀行存款簿則係庚○○之妹壬○○所有；惟
本件案發當時，戊○○對該等財物是否具管領力﹖該等財物分屬
於上訴人遂行本件強盜犯行時不在現場之庚○○、辛○○、壬○
○等人所有之事實，是否係上訴人所能知悉﹖庚○○、辛○○、
壬○○於上訴人遂行本件強盜行為時，既不在場，上訴人自無從
為犯強盜罪而對渠等施用強暴、脅迫手段，則何以仍論上訴人以
強盜庚○○、辛○○、壬○○等人財物之想像競合犯﹖原判決俱
未審認、說明，均屬於法有違。以上，或係上訴意旨所指摘，或
屬本院得依職權調查之事項，應認原判決有撤銷發回更審之原因
。又原判決關於強制罪（即妨害辛○○行使行動自由之權利）部
分，依審判不可分原則，應併予發回。
據上論結，應依刑事訴訟法第三百九十七條、第四百零一條，判
決如主文。
中    華    民    國  九十五  年    六    月  二十二  日
                      最高法院刑事第十二庭
                          審判長法官  林  永  茂
                                法官  洪  文  章
                                法官  蘇  振  堂
                                法官  蕭  仰  歸
                                法官  何  菁  莪
      本件正本證明與原本無異
                                      書  記  官
中    華    民    國  九十五  年    六    月  二十九  日
                                                      Y

司法院資訊處製作；財團法人民間司法改革基金會備份。
